【裁判字號】    97,交聲,1914
【裁判日期】    970910
【裁判案由】    聲明異議
【裁判全文】
臺灣臺中地方法院交通事件事裁定      97年度交聲字第1914號
原處分機關  交通部公路總局臺中區監理所
異  議  人
即受處分人  甲○○
上列受處分人因違反道路交通管理處罰條例案件，對於交通部公
路總局臺中區監理所民國九十七年五月二十七日所為之裁決（中
監違字第裁六○－ＨＤ0000000號裁決書）聲明異議，本
院裁定如下：
    主    文
原處分撤銷。
上開撤銷部分，甲○○不罰。
    理    由
一、原處分意旨略以：異議人即受處分人甲○○（下稱受處分人
    ）於民國九十七年四月二十五日十三時三十分許，駕駛○八
    三－ＱＲ號自用一般大貨車，行經臺中縣大里市○○路、永
    隆路口時，因「無照駕駛（易處逕註）」之違規情形，經臺
    中縣警察局第霧峰分局國光派出所員警以其有違反道路交通
    管理處罰條例第第二十一條之一第一項第一款規定之行為，
    掣發中市警交字第ＨＤ0000000號舉發違反道路交通
    管理事件通知單而當場舉發。嗣經原處分機關於九十七年五
    月二十七日改依同條例第二十一條之一第一項第五款規定裁
    處罰鍰新臺幣（以下同）六萬元，扣繳駕照，逾期則依裁決
    書處罰主文規定裁處，於法並無不合。且受處分人於九十二
    年十月二十六日駕駛Ｍ八－二八四七號自用一般小客車之違
    規超速案，業經原處分機關於九十四年十一月十日以中監違
    字第裁六○－Ｇ00000000號，依一次裁決程序作業
    ，裁決書處罰主文欄第二項載明：「上開罰鍰逾期不繳納之
    處分：(一)自九十四年十二月十一日起易處吊扣駕駛執照三個
    月，並限於九十四年十二月二十五日前繳送。(二)九十四年十
    二月二十五日未繳送駕駛執照者，自九十四年十二月二十六
    日起易處吊銷，並逕行註銷駕駛執照。(三)駕駛執照吊（註）
    銷後，自九十四年十二月二十六日起一年內不得重新考領駕
    駛執照」等情，該裁決書並於九十四年十一月十六日依法辦
    理寄存送達，有該送達證書為憑。
二、受處分人聲明異議意旨略以：受處分人自九十二年一月份起
    即因工作關係離開其臺中縣大里市○○街八十四號住處，而
    住於公司提供位於臺中市南屯區光明二巷十三之十號宿舍，
    故並未收到原處分機關中監違字第裁六○－Ｇ000000
    00號裁決書，受處分人並非故意犯錯不繳罰鍰，爰依法聲
    明異議請求撤銷原處分予受處分人自新之機會等語。
三、本院查：
  (一)「為使行政行為遵循公正、公開與民主之程序，確保依法行
    政之原則，以保障人民權益，提高行政效能，增進人民對行
    政之信賴，特制定本法。」「本法所稱行政程序，係指行政
    機關作成行政處分、締結行政契約、訂定法規命令與行政規
    則、確定行政計畫、實施行政指導及處理陳情等行為之程序
    。」行政程序法第一條、第二條分別定有明文。行政機關之
    行政行為若無特別的排除行政程序法適用之明文規定，自應
    受行政程序法之規範，俾確保依法行政之原則，以保障人民
    權益，提高行政效能，增進人民對行政之信賴。又行政機關
    行使公權力，就特定具體之公法事件所為對外發生法律上效
    果之單方行政行為，皆屬行政處分，不因其用語、形式以及
    是否有後續行為或記載不得聲明不服之文字而有異（司法院
    大法官會議釋字第四二三號解釋意旨參照）。是以交通部公
    路總局依據該局之組織條例第八條規定制定交通部公路總局
    各區監理所組織通則，規範各區監理所組織，因此各區○○
    ○○○道路交通管理處罰條例第九十二條第三項規定，所訂
    定之違反道路交通管理事件統一裁罰基準及處理細則，對於
    違反交通規則之裁決，自屬行政處分，亦應受行政程序法之
    規範。
  (二)又行政程序法第九十六條第一項第六款規定：行政處分以書
    面為之者其中應記載事項之一有「表明其為行政處分之意旨
    及不服行政處分之救濟方法、期間及其受理機關」。又觀諸
    違反道路交通管理事件統一裁罰基準及處理細則第四十五條
    規定：「違反道路交通管理事件，於行為人到案聽候裁決者
    ，處罰機關經裁決後，應宣示裁決內容，並將聲明異議期間
    及提出書狀之機關，於宣示時一併告知，且記載於裁決書。
    違反道路交通管理事件，行為人不依規定自動繳納罰鍰，或
    不依通知限期到案，處罰機關逕行裁決者，得不宣示。但應
    依前項規定於裁決書載明應記載事項，並送達受處分人。」
    此規定即與上開行政程序法第九十六條第一項第六款規定之
    意旨相符，且其中更強調「應依前項規定於裁決書載明應記
    載事項，並送達受處分人」。申言之，行政程序法中所重視
    之教示制度，於違反交通規則之裁決非但亦須為同一之適用
    ，尚且須要特別注意遵守，除確保依法行政之原則外，同時
    俾便人民於不服時能依其教示適時提出救濟，以保障人民權
    益。
  (三)再修正前違反道路交通管理事件，受處分人於裁決後逾二十
    日未向管轄地方法院聲明異議，或其聲明異議經法院裁定確
    定，而不依裁決或裁定繳納罰鍰或不繳送汽車牌照、駕駛執
    照者，依下列規定處理：1、罰鍰不繳者，如受處分人領有
    有效之汽車牌照、駕駛執照時，得以新臺幣每滿一千元罰鍰
    折算易處吊扣汽車牌照、駕駛執照一個月，不足一千元者，
    以一千元計算，但易處吊扣期限不得逾三個月；受處分人仍
    不於十五日限期內繳送汽車牌照、駕駛執照者，吊銷其汽車
    牌照、駕駛執照。2、經處分吊扣汽車牌照、駕駛執照者，
    按其吊扣期間加倍處分，受處分人仍不於十五日限期內繳送
    汽車牌照或駕駛執照者，吊銷其汽車牌照或駕駛執照。3 、
    經處分吊銷、註銷汽車牌照、駕駛執照者，由處罰機關逕行
    註銷。……。違反道路交通管理事件統一裁罰基準及處理細
    則第六十一條第一項第一至三款定有明文。須受處分人於裁
    決後「逾二十日未向管轄地方法院聲明異議」，或「其聲明
    異議經法院裁定確定」而不依裁決或裁定繳納罰鍰或不繳送
    汽車牌照、駕駛執照者，才可依上開規定處理，且須符合前
    開要件不繳罰鍰，方易處「吊扣」汽車牌照或駕駛執照；受
    處分人仍不於十五日限期內繳送汽車牌照、駕駛執照者，才
    可「吊銷」汽車牌照或駕駛執照。即罰鍰不繳之易處「吊扣
    」或「吊銷」，應不得僅以一紙裁決書上註明罰鍰新臺幣多
    少，限於何時前繳納，逾期不繳納罰款時，自某年某月某日
    起，易處吊扣汽車牌照或駕駛執照，並限於某年某月某日前
    繳送執行，若未於該日前繳送，自某年某月某日起易處吊銷
    汽車牌照或駕駛執照，並逕行註銷汽車牌照或駕駛執照。因
    行政機關為行政處分時，雖可於行政處分上同時預告不履行
    之法律效果，惟此僅係行政處分之「預告行為」，行為人不
    履行時，行政機關仍應另為一行政處分，非可依前開預告行
    為，不經通知，逕自為其他易處之處分，允許上開行為，無
    異允許行政處分可以自己默默地進行，此戕害人民權益甚巨
    ，且有違行政法裁量不得濫用之原則。換言之，道路交通管
    理處罰條例第六十五條（修正前）及前開規定雖有當事人不
    依限繳送之易處規定，但行政機關在執行該條規定，於當事
    人罰鍰不繳時，應另為「吊扣」之行政處分，若行為人仍不
    於期限內繳送執行時，再為一行政處分，易處「吊銷」，應
    依法如此循序漸進地處理，而非為省卻麻煩，可以在同一行
    政處分上同時諭知處罰鍰，若於期限內不繳，就直接易處吊
    扣，若仍不繳送，一定期限後，就直接易處吊銷，而可不必
    再通知當事人。
  (四)書面之行政處分自送達相對人及已知之利害關係人起；書面
    以外之行政處分自以其他適當方法通知或使其知悉時起，依
    送達、通知或使知悉之內容對其發生效力，為行政程序法第
    一百十條所明定。雖交通部為響應政府推動行政革新、簡化
    作業，而自八十九年六月一日起實施違規一次裁決作業，然
    確實落實依法行政之原則，才能以保障人民權益，增進人民
    對行政之信賴，因此裁罰一次性即若確有其必要，主管機關
    仍須修法後方可施行，否則前開一次裁決之合法送達僅一次
    ，卻對異議人產生四個行政處分，無異讓受處分人喪失前開
    法律所規定救濟之權利，不但違反前開行政程序法第九十六
    條第一項第六款、第一百十條及違反道路交通管理事件統一
    裁罰基準及處理細則第四十五條但書之規定，而且與母法（
    道路交通管理處罰條例）授權之目的未盡相符，亦與法律保
    留原則有違。
  (五)依前開之說明，前揭九十四年十一月十日之中監違字第裁六
    ○－Ｇ00000000號裁決書上，除處罰主文欄第一項
    部分，固非違法，然第二項關於「上開罰鍰和駕駛執照逾期
    不繳納之處分」部分，似應屬主管機關於為處罰主文欄第一
    項裁罰之行政處分時，同時預告不履行之法律效果，此行政
    處分之「預告行為」，於行為人不履行時，主管機關仍應另
    為一行政處分，始生效力；故前揭九十四年十一月十日之中
    監違字第裁六○－Ｇ00000000號裁決書逕行註銷受
    處分人駕駛執照，於法有違。是交通部公路總局臺中區監理
    所九十七年五月二十七日中監違字第裁六○－ＨＤ0000
    000號裁決書違規事實欄「駕駛執照經註銷仍駕駛聯結車
    、大客車、大貨車」部分，係誤認受處分人駕駛執照業經註
    銷所為，於法尚有未合。
四、綜上所述，原處分機關中監違字第裁六○－ＨＤ00000
    00號裁決書關於「駕駛執照經註銷仍駕駛聯結車、大客車
    、大貨車」，依道路交通管理處罰條例第二十一條之一第一
    項第五款規定，裁處受處分人罰鍰六萬元部分，即難認允當
    。是本件受處分人異議雖無理由，惟原處分既有前開違誤即
    屬無可維持，應由本院撤銷原處分，並為受處分人不罰之諭
    知，
五、據上論斷，應依道路交通管理處罰條例第八十七條第二項、
    道路交通案件處理辦法第二十條前段，裁定如主文。
中    華    民    國    97    年    9     月    10    日
                  交通法庭  法  官  王世華
以上正本證明與原本無異。
如不服本裁定應於送達後五日內向本院提出抗告狀。
                            書記官  賴瓊珠
中    華    民    國    97    年    9     月    10    日


司法院資訊處製作；財團法人民間司法改革基金會備份。
